【裁判字號】    97,消債更,396
【裁判日期】    980511
【裁判案由】    更生
【裁判全文】
臺灣桃園地方法院民事裁定           97年度消債更字第396號
聲  請  人
即  債務人  甲○○
上列當事人因消費者債務清理事件聲請更生，本院裁定如下：
    主  文
聲請駁回。
聲請費用由聲請人負擔。
    理  由
一、按債務人不能清償債務或有不能清償之虞者，得依本條例所
    定更生或清算程序，清理其債務，消費者債務清理條例第3
    條定有明文，故債務人聲請更生或清算，須符合不能清償債
    務或有不能清償之虞之要件。次按聲請更生或清算不合程式
    或不備其他要件者，法院應以裁定駁回之，但其情形可以補
    正者，法院應定期間先命補正，復為同條例第8 條所明定。
    再者，消費者債務清理條例更生之規範目的，係在維持債務
    人基本生活之情況下，於債務人之能力範圍內盡力清償債務
    ，乃在幫助陷於經濟上困境之債務人，得藉由更生或清算程
    序，走出經濟困境，避免走向絕路，實現憲法所保障之生命
    權，非謂債務人得任意利用債務清理程序減輕債務。按債務
    人與金融機構協商成立者，不得聲請更生或清算，但因不可
    歸責於己之事由，致履行顯有重大困難者，不在此限；本條
    例施行前，債務人依金融主管機關協調成立之中華民國銀行
    公會會員，辦理消費金融案件無擔保債務協商機制與金融機
    構成立之協商，準用前項之規定，消費者債務清理條例第15
    1 條第5 、6 項分別定有明文。是債務清償方案成立後，固
    由債務人按其條件履行，惟需於其後發生情事變更，在清償
    期間收入或收益不如預期，致該方案履行困難甚或履行不能
    ，因不可歸責於己，始能聲請更生或清算。此項規定旨在避
    免債務人任意毀諾已成立之協商，濫用更生或清算之裁判上
    債務清理程序，蓋以債務清償方案係經當事人行使程序選擇
    權所為之債務清理契約，債務人應受該成立之協議所拘束。
    債務人既已與金融機構協商成立，如認該協商方案履行有其
    他不適當情形，自仍應再循協商途徑謀求解決。
二、本件聲請意旨略以：聲請人於民國94年6 月至96年6 月每月
    平均收入為24,292元，現債務總額為新台幣（下同）1,325,
    766 元。聲請人於95年7 月24日向最大債權銀行寶華商業銀
    行（現更名為新加坡星展銀行）達成債務協商，協商為共分
    120 期清償債務，利率為4.88% ，自95年9 月起每月應償還
    15,413元。惟聲請人協商完成每月應繳金額超出總收入，生
    活難以維持；且父母離婚，聲請人因此要負擔家計，更要撫
    養母親，母親名下無財產且被通緝，還要支付房租，於清償
    18期後終究無法繳款，而於97年4 月間毀諾，爰依法聲請更
    生等語。
三、按關於債務人及其受扶養親屬之必要生活費用部分，消費者
    債務清理條例雖期望使不幸陷入經濟困境之人得以清理債務
    ，重建生活，然並無意使每一債務人及其受扶養親屬，均仍
    維持其原有生活程度或超出其自身經濟能力之高消費生活，
    而係在保障債務人最低生活水準之前提下，使債務人盡力清
    償以得更生之機會，且債務人於負擔債務時，亦應能預見其
    為償還債務，於履行期間必須經歷較不寬裕的經濟生活，是
    債務人自應調整其心態及生活需求，債務人及其受扶養親屬
    生活費用之支出，自不應由債務人任意主張。又最低生活水
    準因地因人而異，固無一定之標準，然行政院主計處公告之
    97年度臺灣省平均每人每月之最低生活費9,829 元，雖非得
    一體適用，然究非不能作為認定債務人每月必要生活支出之
    標準，債務人應力求樽節開銷用以償債，始符誠信，一併敘
    明。
四、本件聲請人雖稱其係因不可歸責於己之事由，導致其於95年
    7 月24日與債權銀行成立之債務協商在履行18期後毀諾，然
    經本院分析聲請人之毀諾事由（詳如附表三），聲請人所陳
    其因不可歸責於己之事由而毀諾，要非無疑。本件聲請人既
    無不可歸責於己之事由而致依原協商條件履行顯有重大困難
    ，自難認與聲請更生之要件相符，依首揭條文之意旨，自應
    駁回其更生之聲請，爰裁定如主文。
中    華    民    國    98    年    5     月    11    日
              民事第一庭    法      官  林哲賢
以上正本係照原本作成。
如不服本裁定，應於裁定送達後10日內，以書狀向本院提出抗告
，並繳納抗告費新臺幣1千元。
中    華    民    國    98    年    5     月    11    日
                            書  記  官  游  誼
附表一：財產、負債表
┌────────┬────────┬───────┬─────────┐
│資產            │證據            │負債          │證據              │
├────────┼────────┼───────┼─────────┤
│土地：1筆       │稅務電子閘門財產│合計1,325,766 │財團法人金融聯合徵│
│桃園縣蘆竹鄉中興│所得調件明細表  │元            │信中心當事人查詢個│
│段第44-8號地號（│（本院卷第90頁至│（含國泰世華銀│人資料（本院卷第18│
│面積0.01平方公尺│第95頁）        │行240,669 元、│頁）              │
│，權利範圍2/1000│                │聯邦銀行38,761│                  │
│00），該筆土地現│                │元、匯豐銀行27│                  │
│價為127元。     │                │9,350 元、永豐│                  │
│                │                │銀行25,000元、│                  │
│房屋：無        │                │萬泰銀行68,000│                  │
│                │                │元、寶華銀行26│                  │
│車輛：無        │                │7000元、台新銀│                  │
│                │                │行173,000 元、│                  │
│                │                │日盛銀行147,00│                  │
│                │                │0 元、中國信託│                  │
│                │                │銀行86,986元）│                  │
│                │                │              │                  │
├────────┴────────┴───────┴─────────┤
│現有資產價值，不足清償負債1,325,766 元。                              │
└───────────────────────────────────┘
附表二：償債能力分析表
┌─────┬──────────┬──────┬──────────┬───┐
│聲請人自陳│本院判斷            │聲請人自陳每│本院判斷            │備註  │
│每月收入  │                    │月支出      │                    │      │
├─────┼──────────┼──────┼──────────┼───┤
│1.95年1 月│1.依本院卷第27至29頁│聲請人於本院│1.房租部分：聲請人於│      │
│至96年12月│  、聲請人94至96年度│卷第11頁陳報│  本院卷第5 頁記載住│      │
│每月平均收│  綜合各類所得資料清│其每月支出如│  所地與戶籍址不同之│      │
│入約為24,2│  單，及本院卷第90至│下。        │  原因為「工作需要」│      │
│92元。（本│  95頁稅務電子閘門財│1.房租：因工│  ，然本院依職權調查│      │
│院卷第10頁│  產所得調件明細表所│  作需要，租│  聲請人租屋地址為「│      │
│）        │  示，聲請人94年6 月│  用桃園縣桃│  桃園縣桃園市○○路│      │
│2.97年1 月│  至96年6 月平均每月│  園市○○路│  320 號4 樓之1 」，│      │
│至5 月每月│  收入為24,292元。  │  320 號4 樓│  與其戶籍址「桃園縣│      │
│平均收入約│2.按聲請人提出薪資帳│  之1 房屋，│  桃園市○○○街361 │      │
│為24,000（│  戶存摺紀錄（本院卷│  每月5,000 │  巷5 號5 樓」為相鄰│      │
│本院卷第10│  第23至25頁），97年│  元。      │  之街區，此有電子地│      │
│頁）      │  1月至6月每月平均收│2.伙食費：每│  圖1 份在卷可稽。與│      │
│3.協商成立│  入約為26,845元。  │  月5,000 元│  聲請人之戶籍址相比│      │
│當時收入與│3.依本院卷第21頁聲請│  。        │  ，從聲請人之租屋處│      │
│現在相同。│  人提出之勞保投保單│3.油資：每月│  所到工作公司穎台股│      │
│（本審97年│  資料及上開聲請人薪│  2,000 元。│  份有限公司地址「桃│      │
│8 月28日庭│  資帳戶存摺紀錄，聲│4.勞、健保費│  園縣平鎮市○○○路│      │
│期）      │  請人於本院97年8月2│  用每月1,00│  12 號 」，在距離上│      │
│          │  8 日庭期所陳協商成│  0 元。    │  並未有顯著之接近。│      │
│          │  立時收入與現在相同│5.其他家庭雜│  聲請人捨戶籍址不為│      │
│          │  ，尚非屬實。蓋除如│  物支出1,00│  居住，而以「工作需│      │
│          │  上揭計算所示聲請人│  0元。     │  要」為由每月另花費│      │
│          │  97年1 月至6 月之每│6.扶養母親尤│  5,000 元租屋，並不│      │
│          │  月平均薪資即較過去│  秀敏費用每│  合理。            │      │
│          │  更為提升外，聲請人│  月4,000 元│2.油資部分：聲請人名│      │
│          │  協商成立當時投保薪│  。        │  下並無車輛，伊卻陳│      │
│          │  資為24,000元，毀諾│            │  報每月需要2,000 元│      │
│          │  時投保薪資已調高為│            │  油資，自不可採。  │      │
│          │  31,800元（97年4 月│            │3.其他家庭雜項支出部│      │
│          │  1 日調薪），亦可供│            │  分：聲請人並無為任│      │
│          │  作聲請人毀諾時收入│            │  何單據之陳報，是其│      │
│          │  較協商成立時更高之│            │  所陳每月需1,000 元│      │
│          │  證明。            │            │  知其他家庭雜物支出│      │
│          │                    │            │  難謂信實。        │      │
│          │                    │            │4.勞、健保費部分：聲│      │
│          │                    │            │  請人之健保費應係於│      │
│          │                    │            │  其每月實際收入入帳│      │
│          │                    │            │  前即已扣除，是前列│      │
│          │                    │            │  聲請人每月平均收入│      │
│          │                    │            │  即係已扣除勞、健保│      │
│          │                    │            │  費後之金額，自無於│      │
│          │                    │            │  計算聲請人每月生活│      │
│          │                    │            │  支出時再次計入之理│      │
│          │                    │            │  。                │      │
│          │                    │            │5.上揭聲請人所陳有關│      │
│          │                    │            │  生活必要支出費用項│      │
│          │                    │            │  目尚難憑採，聲請人│      │
│          │                    │            │  每月平均合理生活費│      │
│          │                    │            │  應以行政院所公布之│      │
│          │                    │            │  97年每人每月平均最│      │
│          │                    │            │  低生活支出9,829 元│      │
│          │                    │            │  （包含水、電、飲食│      │
│          │                    │            │  等）為準。        │      │
│          │                    │            │6.扶養費部分：聲請人│      │
│          │                    │            │  並未陳明對其母負扶│      │
│          │                    │            │  養義務之人有幾名，│      │
│          │                    │            │  惟稽聲請人所提戶籍│      │
│          │                    │            │  謄本伊尚有胞弟曾雄│      │
│          │                    │            │  麟1 名，應與聲請人│      │
│          │                    │            │  平均分攤母親扶養費│      │
│          │                    │            │  各2分之1。又於扶養│      │
│          │                    │            │  金額部分，以上列97│      │
│          │                    │            │  年每人每月平聲均最│      │
│          │                    │            │  低生活支出為標準觀│      │
│          │                    │            │  之，聲請人與其胞弟│      │
│          │                    │            │  分擔母親扶養費每月│      │
│          │                    │            │  支出4,000 元，金額│      │
│          │                    │            │  尚屬合理。另雖聲請│      │
│          │                    │            │  人並未說明「若其母│      │
│          │                    │            │  真如所陳已被通緝，│      │
│          │                    │            │  何以聲請人仍需支付│      │
│          │                    │            │  扶養費用？」，惟衡│      │
│          │                    │            │  諸現實上其母遭通緝│      │
│          │                    │            │  仍有需聲請人照顧之│      │
│          │                    │            │  可能，且通緝亦不構│      │
│          │                    │            │  成免除扶養義務之法│      │
│          │                    │            │  律上理由，本院仍許│      │
│          │                    │            │  於聲請人償債能力之│      │
│          │                    │            │  分析中，計入其對母│      │
│          │                    │            │  親每月之扶養費4,0 │      │
│          │                    │            │  00元。            │      │
├─────┴──────────┼──────┼──────────┴───┤
│每月收入：                      │            │每月合理支出：13,829元      │
│1.94年6 月至96年6 月每月平均收入│            │                            │
│  約為24,292 元。               │            │                            │
│2.97年1 月至6 月 (毀諾前後)每 月│            │                            │
│平均收入約為26,845元。          │            │                            │
├────────────────┴──────┴──────────────┤
│1.94年6月至96年6月每月可供償債金額＝24,292元－13,829元＝10,463元。          │
│2.97年1月至6月每月可供償債金額＝26,845元－13,829元＝13,016元。              │
│3.每月應繳償債金額15,413元。                                                │
└──────────────────────────────────────┘
附表三：協商、毀諾分析表
┌────────┬─────────────┬─────────────┐
│項目            │ 內容                     │證據                      │
├────────┼─────────────┼─────────────┤
│協商銀行        │ 寶華商業銀行             │協商成立協議書（本院卷第85│
│                │                          │頁以下）                  │
├────────┼─────────────┼─────────────┤
│協商日期        │95 年7 月24日             │同上                      │
├────────┼─────────────┼─────────────┤
│協商條件        │95年9 月起，120 期，4.88% │同上                      │
│                │利率，每月15,413元        │                          │
├────────┼─────────────┼─────────────┤
│毀諾日期        │97年4月7日                │台新國際銀行97年7 月16日台│
│                │                          │新債協97法字第20091 號函（│
│                │                          │本院卷第48頁）            │
├────────┼─────────────┼─────────────┤
│已付期數        │18期                      │                          │
├────────┼─────────────┼─────────────┤
│毀諾原因        │協商完成每月應繳金額超出總│聲請狀（本院卷第6 頁）、本│
│                │收入，生活難以維持。且父母│院97年8 月28日訊問筆錄（本│
│                │離婚，聲請人因此要負擔家計│院卷第74頁）              │
│                │，且要撫養母親，母親名下無│                          │
│                │財產且被通緝，還要支付房租│                          │
│                │。                        │                          │
├────────┼─────────────┴─────────────┤
│本院判斷        │一、聲請人係於97年4 月7 日毀諾，然其父母於94年5 月2 日│
│                │    早已離婚，扶養母親此一經濟上之支出，應於聲請人與債│
│                │    權銀行成立協商以前即已存在，並無法作為聲請人嗣後主│
│                │    張毀諾不可歸責於己之理由。                        │
│                │二、再者，聲請人主張協商完成每月應繳金額超出總收入，生│
│                │    活難以維持云云，欲以此為主張毀諾不可歸責於己之據。│
│                │    惟聲請人於協商成立時至96年6 月每月可供償債金額為10│
│                │    ,463元，原協商條件每月需支付15,413元，其間存有4,95│
│                │    0 元之差距。於此差距之前提下，聲請人在協商成立之後│
│                │    竟仍能履行18期之債務清償給付，顯見聲請人除工作所得│
│                │    之外，必有其他收入來源以為支應。聲請人並未另提出週│
│                │    轉資金來源之證明，亦未具體說明是否因該等週轉資金來│
│                │    源中斷導致毀諾，加之聲請人於毀諾前甚至因薪資調升使│
│                │    其每月可供償債金額較協商成立時更為增加（上升為每月│
│                │    13,016 元），顯見聲請人以協商金額超過每月收入作為 │
│                │    其毀諾之由，洵屬無據。                            │
│                │三、綜上所述，本件聲請人之協商毀諾，並非不可歸責於己之│
│                │    事由所致，按消費者債務清理條例第151 條第5 項之規定│
│                │    ，應不得為更生之聲請。                            │
│                │四、此外，聲請人目前負債金額為1,325,766元，參以中華民 │
│                │    國銀行商業同業公會全聯合會已發函通知各銀行與債務人│
│                │    協商時，協商期數最長180 期，利率最低為0%，準此，以│
│                │    聲請人之上開債務金計算，如能協商分180 期還款，則聲│
│                │    請人每期應負擔還款額約7,366 元，且聲請人與債權銀行│
│                │    再次協商後，聲請人評估每月須還款之金額約9,000 元（│
│                │    本院卷第98頁），而聲請人現在每月可供償債之金額為13│
│                │    ,016 元 ，衡情聲請人顯非不能清償債務亦無不能清償之│
│                │    虞，本件更生之聲請亦不符合消費者債務清理條例第3條 │
│                │    所定要件，且上開欠缺係屬無從補正。                │
└────────┴───────────────────────────┘


司法院資訊處製作；財團法人民間司法改革基金會備份。
